---
title: "Quantmod library 코드"
author: "김홍식"
output: github_document
---

```{r setup, include=FALSE}
knitr::opts_chunk$set(echo = TRUE, warning=FALSE, message=FALSE)
knitr::opts_chunk$set(fig.path = "images/주가 데이터 추출 및 차트그리기(R markdown)/")

```

<br>
<span style='background-color: #ffdce0'>
주의 : 불러온 주가 데이터의 변수명이 숫자로 시작하므로 사용할 때 ` (물결표 버튼)으로 감싸서 사용해야 한다.
</span>

<br>

## 패키지 설치 및 로드

먼저 필요한 패키지를 설치(설치되어 있지 않은 경우) 및 로드하고, ggplot2 한글 깨짐 문제를 해결하기 위해 나눔고딕 폰트를 설정.

```{r load-packages}
if (!requireNamespace("quantmod", quietly = TRUE)) {
   install.packages("quantmod")
}
library(quantmod)
library(tidyverse)
library(lubridate)
theme_set(theme_grey(base_family='NanumGothic'))

#열 이름 변경
myfunc <- function(x) {
   colnames(x) <- c('open', 'high', 'low', 'close', 'volume', 'adjusted')
   invisible(x)
}
```

<br>

## Apple 주식 데이터 로드 및 확인

2020년 1월 1일부터 오늘까지의 Apple Inc. 주식 데이터 로드

```{r load-apple}
getSymbols("AAPL", from = "2020-01-01", to = Sys.Date()-1)
AAPL <- myfunc(AAPL)
head(AAPL)
```

<br>

## 아래와 같이 두 개 이상 동시에 로드 가능

야후 파이낸스 데이터를 이용해 2023년 1월 1일부터 오늘까지 삼성전자(005930.KS)와 다른 종목(000660.KS) 데이터 로드

```{r load-korean-stocks}
getSymbols(c("000660.KS", "005930.KS"), 
           src = "yahoo", 
           from = "2023-01-01", 
           to = Sys.Date())
`000660.KS` <- myfunc(`000660.KS`)
`005930.KS` <- myfunc(`005930.KS`)
```

<br>

## Apple 주식 차트: 종가와 이동평균선(20일, 50일)

Apple의 주가 차트에 20일과 50일 이동평균선을 추가

```{r apple-chart}
chartSeries(AAPL['2024-07-01::2025-01-01'], name="Apple Inc. Stock Price",
            TA="addSMA(n=20); addSMA(n=50)")
```

<br>

## 삼성전자 주식 데이터 로드 및 확인

2020년 1월 1일부터 오늘까지 삼성전자 데이터(005930.KS)를 가져옴

```{r load-samsung}
getSymbols("005930.KS", from = "2020-01-01", to = Sys.Date())
`005930.KS` <- myfunc(`005930.KS`)
head(`005930.KS`)
```

<br>

## 삼성전자 주식 차트: 종가와 이동평균선(20일, 50일)

삼성전자의 주가 차트에 MACD, 볼린저밴드, 이평선 5 20일선 추가

```{r samsung-chart-daily, fig.keep='last'}
chartSeries(`005930.KS`['2024-07-01::2025-01-01'], name = "Samsung Electronics Stock Price")
addBBands()
addSMA(5);addSMA(20, col='Yellow');addMACD()
```

<br>

## 주봉 및 월봉 데이터 변환과 차트(white theme)

삼성전자 데이터를 주봉, 월봉 데이터로 변환한 후 각각 이동평균선(5일, 10일)을 추가하여 차트를 그림

```{r samsung-chart-weekly, fig.keep='last'}

samsung_weekly <- to.weekly(`005930.KS`)
samsung_weekly <- myfunc(samsung_weekly)
chartSeries(samsung_weekly['2024-01-01::2025-01-01'], 
            name = "삼성전자 주봉 차트", 
            theme = chartTheme("white"),
            up.col = "red",
            dn.col = "blue",
            TA = "addSMA(n=5); addSMA(n=10); addVo()")
```

```{r samsung-chart-monthly, fig.keep='last'}
samsung_monthly <- to.monthly(`005930.KS`)
samsung_monthly <- myfunc(samsung_monthly)
chartSeries(samsung_monthly['2020-01-01::2025-01-01'], 
            name = "삼성전자 월봉 차트", 
            TA = "addSMA(n=5); addSMA(n=10)",
            up.col = "red",
            dn.col = "blue",
            theme = chartTheme('white'))
addVo()
```

<br>

## 데이터 프레임으로 변환 및 정규화

각 종목의 데이터를 날짜 포함 데이터 프레임으로 변환한 후, 종가만 추출하고 두 데이터를 날짜 기준으로 합침(교집합). 이후 첫날의 종가를 기준으로 정규화하여 비교

```{r data-preparation}
# 데이터 프레임으로 변환
apple_df <- data.frame(date=index(AAPL), coredata(AAPL))
samsung_df <- data.frame(date=index(`005930.KS`), coredata(`005930.KS`))
samsung_df %>% head

# 종가만 추출 후 합치기 (Apple: 5번째 열, Samsung: 5번째 열)
apple_df_close <- apple_df %>% select(1, 5)
samsung_df_close <- samsung_df %>% select(1, 5)

data <- merge(apple_df_close, samsung_df_close, by = "date")
colnames(data) <- c("date", "AAPL", "samsung")
str(data)

# 날짜 형식 변환
data$date <- as.Date(data$date)

# 데이터 정규화 (첫날의 종가 기준 = 1)
data_normalized <- data %>%
   mutate(AAPL_normalized = AAPL / first(AAPL),
          samsung_normalized = samsung / first(samsung))

# 데이터 정리: 길게 변환하여 두 회사 데이터를 하나의 열로 모음
data_long <- data_normalized %>%
   select(date, AAPL_normalized, samsung_normalized) %>%
   gather(key = "company", value = "price_normalized", -date)
```

<br>

## 정규화된 주가 상승률 비교 차트

정규화된 주가 데이터를 이용하여 Apple과 삼성전자의 주가 상승률 비교 시각화. (첫날을 100%로 설정)

```{r normalized-chart, fig.height=6, fig.width=8}
ggplot(data_long, aes(x = date, y = price_normalized, color = company)) +
   geom_line() +
   scale_color_manual(values = c("AAPL_normalized" = "red", "samsung_normalized" = "blue"),
                      labels = c("AAPL", "Samsung")) +
   labs(title = "AAPL vs Samsung 상승률 비교",
        x = "날짜",
        y = "상승률 (첫날 = 100%)",
        color = "회사") +
   theme_minimal() +
   scale_y_continuous(labels = scales::percent) +
   theme(legend.position = "bottom")
```