---
title: "R markdown 보고서"
author: "김홍식"
date: "2025-02-04"
output: github_document
---

```{r setup, include=FALSE}
knitr::opts_chunk$set(echo = TRUE, warning=FALSE, message=FALSE)
knitr::opts_chunk$set(fig.path = "images/")
```


```{r pressure, echo=FALSE}
#install.packages("gridExtra")
#install.packages("scatterplot3d")
#install.packages("rgl")
#font_import(pattern = "MalgunGothic")

library(dplyr)
library(ggplot2)
library(gridExtra)
library(scatterplot3d)
library(rgl)
library(readxl)


final_data <- read_excel("~/R/Econometrics/Team Project/Data.xlsx")
```

## 변수 설명
wage = 임금 : 월임금총액(단위:천 원). 정액급여+초과급여+전년도연간특별급여를 12로 나눔

experience = 평균 근속년수 : 근로자가 현 사업체에 입사한 날로부터 조사대상 기준일까지 근무한 기간을 말함

edu = 학력 : 중졸이하 9, 고졸 12, 전문대졸 14, 대졸이상 16

female = 성별 : 여자 1, 남자 0

old = 나이 : 평균연령

데이터 출처 = https://kosis.kr/statHtml/statHtml.do?orgId=118&tblId=DT_118N_PAYM32&conn_path=I3

<br>

## Q-Q plot, 선형회귀분석
y = 임금, x = experience, edu, female, old

```{r Q-Q plot}

model_first <- lm(wage~experience + edu + female + old, data=final_data)
par(mfrow = c(2, 2))
plot(model_first)
summary(model_first)
```


## 임금과 나이
```{r cor test}
par(mfrow = c(1, 2))
plot(wage ~ old, data=final_data)
abline(lm(wage ~ old, data=final_data))
lm(wage ~ old, data=final_data) %>% summary

plot(wage ~ experience, data=final_data)
abline(lm(wage ~ experience, data=final_data))
lm(wage ~ experience, data=final_data) %>% summary
```

## old와 experience의 상관관계 0.85
```{r cor}
cor(final_data$old, final_data$experience)
```
old와 experience는 상당히 상관관계가 높다. -> VIF 증가 -> 모델 신뢰도 하락<br>
experience가 분석 상으로도 육안으로도 임금을 더 잘 설명해주므로 old를 제거하고 experience를 사용


## old를 제거하고 모델 재분석
```{r model edit}
model <- lm(wage~experience + old + female, data=final_data)
model %>% summary
par(mfrow = c(2, 2))
plot(model)
```

## 모델 분석 결과(*** 신뢰수준)

중졸이하남자 = 2134.503*** + 151.298***∙exper

고졸남자 = 2134.503*** + 151.298***∙exper + 214.096 + 22.533∙exper

전문대졸남자 = 2134.503*** + 151.298*** ∙exper + 302.234* + 48.859*∙exper

대졸이상남자 = 2134.503*** + 151.298*** ∙exper + 582.443*** + 152.996***∙exper

중졸이하여자 = 2134.503*** - 475.061*** + 151.298***∙exper

고졸여자 = 2134.503*** - 475.061*** + 151.298***∙exper + 214.096 + 22.533∙exper – 38.661∙exper


전문대졸여자 = 2134.503*** - 475.061*** + 151.298*** ∙exper + 302.234* + 48.859** ∙exper – 60.224**∙exper

대졸이상여자 =2134.503*** - 475.061*** + 151.298*** ∙exper + 582.443*** + 152.996*** ∙exper – 90.040***∙exper

<br>

## 남녀가 동일한 조건일 때 임금 차이 추정

대졸이상남자 = 2134.503*** + 151.298*** ∙exper + 582.443*** + 152.996***∙exper 

대졸이상여자 =2134.503*** - 475.061*** + 151.298*** ∙exper + 582.443*** + 152.996∙exper – 90.040***∙exper

### 평균근속년수(exper) = 10일경우

#### 대졸이상남자= 2716.946 + 304.294∙exper = 5759.886 = __월 575만원__

#### 대졸이상여자= 2241.885 + 214.254∙exper = 4384.425 = __월 438만원__

<br>


## 데이터 시각화
### 남성과 여성, 임금과 평균근속년수의 관계

```{r visualization}
fem = data.frame()
man = data.frame()
for (i in 1:nrow(final_data)) {
  if (final_data$female[i] == 1) {
    fem <- rbind(fem, final_data[i, ])
  } else {
    man <- rbind(man, final_data[i, ])
  }
}

fem$edu <- fem$edu %>% as.factor
man$edu <- man$edu %>% as.factor

#학력, 평균 근속년수, 나이. 임금
#평균 근속년수와 임금
a <- ggplot(fem) +
  aes(x = experience, y = wage, color = edu, group = edu) +
  geom_point(size = 5, shape = "triangle") +
  geom_line() +
  xlim(0, 15) +
  ylim(1500, 6800) +
  ggtitle("여성 - 평균 근속년수와 임금") +
  xlab("평균근속년수") +
  ylab("임금") +
  #annotate(geom="text", x=9, y=4200, label="대졸여성", size=6) +
  #annotate(geom="text", x=9, y=2800, label="고졸여성", size=6) +
  #annotate(geom="text", x=8, y=2400, label="중졸여성", size=6) +
  #annotate(geom="text", x=8, y=2000, label="중졸미만여성", size=6) +
  scale_color_discrete(name = "학력", labels = c("중졸이하여성", "고졸여성", "전문대졸여성", "대졸이상여성")) + #범례 제목이랑 항목이름 바꾸기. factor여야 범례가 제대로 설정됨
  guides(colour = guide_legend(reverse = TRUE)) + #범례항목 순서 거꾸로 정렬
  theme_minimal() +
  theme(plot.title = element_text(size = 20),
        axis.text=element_text(size=12),
        axis.title.x = element_text(size = 20, face = "bold"),
        axis.title.y = element_text(size = 20))

b <- ggplot(man) +
  aes(x = experience, y = wage, group = edu, color = edu) +
  geom_point(size = 5, shape = "circle") +
  geom_line() +
  xlab("평균근속년수") +
  ylab("임금") +
  xlim(0, 15) +
  ylim(1500, 6800) +
  ggtitle("남성 - 평균 근속년수와 임금") +
  scale_color_discrete(name = "학력", labels = c("중졸이하남성", "고졸남성", "전문대졸남성", "대졸이상남성")) +
  guides(colour = guide_legend(reverse = TRUE)) +
  theme_minimal() +
  theme(plot.title = element_text(size = 20),
        axis.text=element_text(size=12),
        axis.title.x = element_text(size = 20, face = "bold"),
        axis.title.y = element_text(size = 20))
   
a
b
```

<br><br>

### 남성과 여성, 나이와 임금의 관계
```{r}

#나이와 임금
c <- ggplot(fem) +
  aes(x = old, y = wage, color = edu, group = edu) +
  geom_point(size = 5, shape = "triangle") +
  geom_line() +
  xlim(20, 60) +
  ylim(1500, 6800) +
  ggtitle("여성 - 나이와 임금") +
  scale_color_discrete(name = "학력", labels = c("중졸이하여성", "고졸여성", "전문대졸여성", "대졸이상여성")) + #범례 제목이랑 항목이름 바꾸기. factor여야 범례가 제대로 설정됨
  guides(colour = guide_legend(reverse = TRUE)) + #범례항목 순서 거꾸로 정렬
  xlab("나이") +
  ylab("임금") +
  theme_minimal() +
  theme(plot.title = element_text(size = 20),
         axis.text=element_text(size=12),
         axis.title.x = element_text(size = 20, face = "bold"),
         axis.title.y = element_text(size = 20))

d <- ggplot(man) +
  aes(x = old, y = wage, color = edu, group = edu) +
  geom_point(size = 5, shape = "circle") +
  geom_line() +
  xlim(20, 60) +
  ylim(1500, 6800) +
  ggtitle("남성 - 나이와 임금") +
  scale_color_discrete(name = "학력", labels = c("중졸이하남성", "고졸남성", "전문대졸남성", "대졸이상남성")) +
  guides(colour = guide_legend(reverse = TRUE)) +
  theme_minimal() +
  xlab("나이") +
  ylab("임금") +
  theme(plot.title = element_text(size = 20),
         axis.text=element_text(size=12),
         axis.title.x = element_text(size = 20, face = "bold"),
         axis.title.y = element_text(size = 20))

c
d
```

<br>

## Boxplot

```{r}

#학력과 임금 boxplot
par(mfrow = c(1, 2))
p1 <- boxplot(fem$wage~fem$edu, data=fem, main = "여성 - 임금과 학력의 관계", cex.main = 1.5, ylim = c(1500, 7000), names = c("중졸이하", "고졸", "전문대", "대졸"),
             xlab = "학력", ylab = "임금", cex.axis=1, cex.lab=1.5)

p2 <- boxplot(man$wage~man$edu, data=man, main = "남성 - 임금과 학력의 관계", cex.main = 1.5, ylim = c(1500, 7000), names = c("중졸이하", "고졸", "전문대", "대졸"),
             xlab = "학력", ylab = "임금", cex.axis=1, cex.lab = 1.5)


#평균 근속년수과 나이
e <- ggplot(fem) +
  aes(x = old, y = experience, color = edu, group = edu) +
  geom_point(size = 5, shape = "triangle") +
  geom_line() +
  xlim(20, 60) +
  ylim(0, 15) +
  ggtitle("여성 - 나이와 평균 근속년수") +
  scale_color_discrete(name = "학력", labels = c("중졸이하여성", "고졸여성", "전문대졸여성", "대졸이상여성")) +
  guides(colour = guide_legend(reverse = TRUE)) +
  theme_minimal() +
  xlab("나이") +
  ylab("평균 근속년수") +
  theme(plot.title = element_text(size = 20),
        axis.text=element_text(size=12),
        axis.title.x = element_text(size = 20, face = "bold"),
        axis.title.y = element_text(size = 20))

f <- ggplot(man) +
  aes(x = old, y = experience, color = edu, group = edu) +
  geom_point(size = 5, shape = "circle") +
  geom_line() +
  xlim(20, 60) +
  ylim(0, 15) +
  ggtitle("남성 - 나이와 평균 근속년수") +
  scale_color_discrete(name = "학력", labels = c("중졸이하남성", "고졸남성", "전문대졸남성", "대졸이상남성")) +
  guides(colour = guide_legend(reverse = TRUE)) +
  theme_minimal() +
  xlab("나이") +
  ylab("평균 근속년수") +
  theme(plot.title = element_text(size = 20),
        axis.text=element_text(size=12),
        axis.title.x = element_text(size = 20, face = "bold"),
        axis.title.y = element_text(size = 20))
```

<br>

### 여성이 남성에 비해 나이와 근속년수가 비례하지 않는 모습을 보임
```{r}
e
f
```

#### 여자 - 나이와 근속년수 상관관계 0.83
```{r}
cor(fem$old, fem$experience)
```

#### 남자 - 나이와 근속년수 상관관계 0.97
```{r}
cor(man$old, man$experience)

```
### 남자가 여자보다 나이에 비해 근속년수가 길다
### 특히 여성이 30대가 될 때 근속년수가 꺾이는 경력단절 현상이 관찰됨

<br><br>

## 3D plot
```{r}


test_fem <- fem[,c(3, 2, 8 )] #edu, wage, experience 추출
test_man <- man[, c(3, 2, 8)]


fem$edu <- fem$edu %>% as.factor()

fem_j <- fem[fem$edu == 9,c(3, 2, 8)]
fem_h <- fem[fem$edu == 12,c(3, 2, 8)]
fem_c <- fem[fem$edu == 14,c(3, 2, 8)]
fem_u <- fem[fem$edu == 16,c(3, 2, 8)]
man_j <- man[man$edu == 9,c(3, 2, 8)]
man_h <- man[man$edu == 12,c(3, 2, 8)]
man_c <- man[man$edu == 14,c(3, 2, 8)]
man_u <- man[man$edu == 16,c(3, 2, 8)]

d3 = scatterplot3d(fem$edu, fem$wage, fem$experience, type = 'h', color = 'red', main = '여성 - 임금, 학력, 평균 근속년수',
                   xlab = "학력", ylab = "임금", zlab = "평균 근속년수",
                   cex.lab = 1.5,
                   x.ticklabs = c("중졸이하", "","고졸", "","전문대졸", "","대졸이상"),
                   ylim = c(1800, 7000), zlim = c(0, 15))
d3$points3d(fem_j$edu, fem_j$wage, fem_j$experience, bg='orange', pch=21, cex=2)
d3$points3d(fem_j$edu, fem_j$wage, fem_j$experience, type = 'l', lwd = 2)
d3$points3d(fem_h$edu, fem_h$wage, fem_h$experience, bg='blue', pch=21, cex=2)
d3$points3d(fem_h$edu, fem_h$wage, fem_h$experience, type='l', lwd = 2)
d3$points3d(fem_c$edu, fem_c$wage, fem_c$experience, bg='green', pch=21, cex=2) 
d3$points3d(fem_c$edu, fem_c$wage, fem_c$experience, type = 'l', lwd = 2) 
d3$points3d(fem_u$edu, fem_u$wage, fem_u$experience, bg='black', pch=21, cex=2)
d3$points3d(fem_u$edu, fem_u$wage, fem_u$experience, type = 'l', lwd = 2)

d4 = scatterplot3d(man$edu, man$wage, man$experience, type ='h', color = "blue", main = '남성 - 임금, 학력, 평균 근속년수',
                   xlab = "학력", ylab = "임금", zlab = "평균 근속년수",
                   cex.lab = 1.5,
                   x.ticklabs = c("중졸이하", "","고졸", "","전문대졸", "", "대졸이상"),
                   ylim = c(1800, 7000), zlim = c(0, 15))
d4$points3d(man_j$edu, man_j$wage, man_j$experience, bg='orange', pch=21, cex=2)
d4$points3d(man_j$edu, man_j$wage, man_j$experience, type = 'l', lwd = 2)
d4$points3d(man_h$edu, man_h$wage, man_h$experience, bg='blue', pch=21, cex=2)
d4$points3d(man_h$edu, man_h$wage, man_h$experience, type = 'l', lwd = 2)
d4$points3d(man_c$edu, man_c$wage, man_c$experience, bg='green', pch=21, cex=2)
d4$points3d(man_c$edu, man_c$wage, man_c$experience, type = 'l', lwd = 2)
d4$points3d(man_u$edu, man_u$wage, man_u$experience, bg='black', pch=21, cex=2)
d4$points3d(man_u$edu, man_u$wage, man_u$experience, type = 'l', lwd = 2)
```

<br><br><br>

## 결론
#### 2019년기준,우리나라는 학력에 의한 임금 차이가 크다
#### 여성은 4년제 대학을 졸업하는게 효용이 크다
#### 여성은 남성에 비해 경력에서 왜곡이 발생한다
#### 여성은 남성에 비해 평균적으로 임금이 적다.이는 모든 연령, 경력, 학력에서 동일하게 나타난다.

